最高法院刑事判決　　　　　　　　　　　　　　　九十一年度台上字第七五四八號
　　上　訴　人　甲○○
右上訴人因偽造有價證券案件，不服台灣高等法院高雄分院中華民國八十九年十月三
十一日第二審判決（八十九年度上訴字第一一三八號，起訴案號：台灣高雄地方法院
檢察署八十八年度偵字第三○七七號），提起上訴，本院判決如左：
    主  文
上訴駁回。
    理  由
一偽造有價證券部分：
按刑事訴訟法第三百七十七條規定，上訴於第三審法院，非以判決違背法令為理由，
不得為之。是提起第三審上訴，應以原判決違背法令為理由，係屬法定要件。如果上
訴理由狀並未依據卷內訴訟資料，具體指摘原判決不適用何種法則或如何適用不當，
或所指摘原判決違法情事，顯與法律規定得為第三審上訴理由之違法情形，不相適合
時，均應認其上訴為違背法律上之程式，予以駁回。本件上訴意旨略稱：(一)、本件系
爭周俊明簽發，到期日民國八十二年六月二十日，面額新台幣（下同）十萬元，票號
○三二二五○號，原未載發票日之本票，本屬無效之證券，不具流通性，縱背書轉讓
亦無人要，且依票據法第二十二條之規定對發票人亦已因三年不行使權利而時效消滅
，在法理上已非票據，更非有價證券，充其量僅是一種債權憑證或借款證明之字據，
原判決竟認其係有價證券，而論上訴人甲○○偽造有價證券罪，適用法則不當。(二)、
上訴人並未偽造系爭本票之發票日，原判決在無積極之證據下即認定上訴人有偽造系
爭本票之發票日，將民事上之糾紛以刑事案件論罪，難令人心服等語。
惟查原判決認定上訴人有原判決事實欄所記載之偽造有價證券犯行，係依憑告訴人周
俊明之指訴、證人李勝民、張仁才、林茂森之證言、卷附現金保管條、台灣高雄地方
法院八十二年度促字第七七四五號、八十五年度全字第四一○四號、八十七年度促字
第六六六七一號民事卷所附之系爭本票影本、並參酌上訴人相關供述，予以綜合判斷
，因而撤銷第一審判決，改判依牽連犯論處上訴人意圖供行使之用，而偽造有價證券
罪刑，已詳予說明其所憑之證據及其認定之理由。而以上訴人雖否認有偽造有價證券
之犯行，辯稱：告訴人周俊明於八十二年間先後二次向伊借貸十一萬元及十萬元、系
爭本票連同二張告訴人所簽發面額均為五千元，票號分別為四五六一九九、四五六二
○○號之本票，係借貸十一萬元時供為擔保，系爭本票之發票日周俊明當初漏未記載
，嗣於八十二年四月二十一日周俊明至伊之屏東舞蹈教室時，伊將支票取出發現並告
知周俊明，周俊明當場授權伊自行填寫發票日期，伊並非無權填發，且該發票日係伊
母親白陳烏毛所填載。伊於八十三年六月九日與張仁才、林茂森成立和解，係針對上
述十萬元借款為之，與系爭十萬元本票無關，伊持系爭本票聲請法院發支付命令，並
無不法等語。然查系爭本票原未填載發票日期，已據告訴人陳明，並為上訴人所自承
，雖上訴人辯稱：事後（八十二年四月二十一日）發現該本票未填載發票日期經告知
告訴人，告訴人即授權伊自行填載，有李勝民可證云云。經第一審法院傳訊李勝民到
庭，則證稱：不知此事等語。上訴人另自行帶同證人吳鑾英到庭，雖附和上訴人之辯
解，但吳鑾英自承僅於告訴人授權上訴人填載發票日期當天（按係指八十二年四月二
十一日），見過告訴人一次面，距其於八十八年十二月十日在第一審作證時，已相隔
六年七月之久，其竟能記憶及與其並無利害關係之告訴人與上訴人見面之情景及告訴
人授權上訴人填載本票發票日期之小事，顯與常情有違，而又為告訴人所否認，吳鑾
英之證言尚難輕信。且上訴人之母白陳烏毛及上訴人先後於八十二年及八十三年間分
別向台灣高雄地方法院檢察署告訴告訴人涉犯詐欺罪嫌（八十三年度偵字第四六九九
號、偵緝字第二七號），另白陳烏毛於八十二年及八十五年間先後向台灣高雄地方法
院民事庭對告訴人聲請發支付命令及聲請假扣押，彼等所附之系爭本票，其發票日期
均屬空白，有各該本票影本在卷可稽（偵查卷第十五頁正面、五十五頁背面、八十頁
正面、八十八頁背面）。迨八十七年十一月十一日上訴人再對告訴人聲請發支付命令
時，所附之系爭本票，始填載發票日（偵查卷第一○○頁），顯然系爭本票於八十七
年以前，尚未填載發票日期。系爭本票顯係上訴人未經告訴人授權擅自填寫發票日期
，其所辯伊係於八十二年四月二十一日經告訴人授權填載及係由伊母白陳烏毛填載云
云，及白陳烏毛於偵查中附和其詞之證言，均無足取。次查上訴人及其母白陳烏毛於
上述告訴告訴人涉犯詐欺案件中，告訴人均供稱，僅向上訴人借款一次十萬元。上訴
人亦陳稱，告訴人向其借十萬元，半年未還的話，再加上一萬元之利息等情。足見告
訴人僅向上訴人借款十萬元，交付三張本票，除系爭本票外，另二張五千元之本票係
預供支付利息之用。而該十萬元借款債權，上訴人已於八十三年六月九日與受告訴人
委託之張仁才、林茂森達成民事上和解，由張仁才、林茂森代告訴人償還五萬元，上
訴人當時並言明餘款五萬元，待告訴人日後有錢再還，業經林茂森於第一審法院八十
八年度雄小字第三五四號民事案件中證述在卷，並有該案判決書在卷足憑。則系爭本
票所擔保之十萬元借款債權已於八十三年間因部分清償而僅餘五萬元，亦不能認該未
填載發票日之系爭本票，告訴人於八十七年間仍有默示授權上訴人填載發票日之意思
。上訴人明知其事而仍擅自填載發票日後持以向法院聲請發支付命令，其有意圖供行
使之用而偽造該本票甚明。就上訴人否認犯罪，所辯各節，認係卸責之詞，不足採信
，於理由內予以指駁。所為論斷，均有卷存資料可資覆按，從形式上觀察，並無所謂
違背法令之情形。按本票可以流通市面，且執票人行使該票據所載之權利，與其占有
票據，具有不可分離之關係，自係有價證券。又本票為要式證券，本票之作成，必依
票據法第一百二十條第一項第一款至第八款所定法定方式為之，本票之必要記載事項
如有欠缺，除票據法另有規定外（如票據法第一百二十條第二項至第五項），依同法
第十一條第一項之規定，其本票為無效。發票年、月、日為本票絕對必要記載事項，
如未記載，其本票當然無效。本件上訴人將告訴人交付未經記載發票年、月、日之無
效本票，未經告訴人之授權，擅自填載發票日期，完成發票行為，使之成為有效之本
票，並持以行使，原判決因而論以偽造有價證券罪，於法自無不合。又票據法第二十
二條第一項固規定，票據上之權利，對本票發票人，自到期日起算，見票即付之本票
，自發票日起算，三年間不行使，因時效而消滅。惟按該消滅時效完成，僅發票人取
得拒絕履行票據上權利之抗辯權，得執以拒絕給付而已，其原有之法律關係並不因而
消滅，亦即該本票並不因之變成無效或喪失有價證券之性質。上訴意旨以系爭本票因
時效消滅而喪失有價證券之性質，尚有誤會。認定犯罪事實所憑之證據，不僅指直接
證據而言，即間接證據亦包括在內，故綜合各種直接、間接證據，本於推理作用，足
以證明待證事實，依所得心證而為事實判斷，亦難指係顯違事理。上訴人雖否認有偽
造系爭本票之犯行，然原判決已綜合卷內直接及間接證據，調查說明上訴人有此部分
之犯行，上訴意旨對原判決根據上開證據所為事實之認定及法律之適用，究竟有何違
背法令之情形，未依據卷內資料具體指摘，徒憑己意就原審採證認事及判斷證據證明
力之職權行使，漫指其違法，再為事實上之爭執，難認係適法上訴第三審之理由。此
部分上訴為違背法律上之程式，應予駁回。
二使公務員登載不實公文書及詐欺部分：
按刑事訴訟法第三百七十六條所列各罪之案件，經第二審判決書，不得上訴於第三審
法院，法有明文。本件上訴人牽連犯使公務員登載不實公文書及詐欺部分，原判決認
係成立刑法第二百十四條、第三百三十九條第一項、第三項之罪，核屬刑事訴訟法第
三百七十六條第一款、第四款之案件，依上開說明，既經第二審判決，自不得上訴於
第三審法院。縱此部分與前述上訴人偽造有價證券部分有牽連關係，為裁判上一罪，
但其偽造有價證券部分之上訴為不合法，本院應從程序上予以駁回，而無從為實體上
判決，對於輕罪部分之此部分，亦無從適用審判不可分原則，為實體上審判。上訴人
竟復一併提起上訴，顯為法所不許，應予駁回。
據上論結，應依刑事訴訟法第三百九十五條前段，判決如主文。
中      華      民      國    九十一    年     十二     月    三十一    日
                              最高法院刑事第三庭
                                  審判長法官  董  明  霈
                                        法官  林  茂  雄
                                        法官  王  居  財
                                        法官  張  祺  祥
                                        法官  吳  三  龍
      右正本證明與原本無異
                                              書  記  官
中      華      民      國    九十二    年      一      月      八      日
